ACORDAO-COMPLETO-2546980

ACÓRDÃO 1897/2022 ATA 32/2022 - PLENÁRIO

VISTOS, relatados e discutidos estes autos de solicitação da Comissão de Fiscalização Financeira e Controle da Câmara dos Deputados (CFFC/CD) para realização de fiscalização sobre a informação do corte de R$ 600 milhões no orçamento previsto para financiamento de pesquisas, a pedido do Ministério da Economia";
ACORDAM os Ministros do Tribunal de Contas da União, reunidos em sessão do Plenário, diante das razões expostas pelo relator, em:
9.1. informar à Comissão de Fiscalização Financeira e Controle (CFFC) da Câmara dos Deputados (CFFC/CD) que:
9.1.1. não foram encontrados indícios de que tenha ocorrido corte de R$ 600 milhões no orçamento para pesquisas a cargo do FNDCT, no exercício de 2021;
9.1.2. as alterações orçamentárias promovidas, que foram objeto da PFC 67/2021, abrangeram tanto a abertura dos créditos adicionais, quanto a indicação das fontes de financiamento desses créditos, que originalmente eram compostas majoritariamente por recursos oriundos da reserva de contingência do FNDCT (UO 24901) , mas que, após as alterações, passaram a ser o superávit financeiro apurado no balanço patrimonial da União no exercício de 2020,  tendo sido observadas todas as etapas para abertura de créditos previstas nas leis orçamentárias, em especial as previstas na Lei 4.320/1964;
9.1.3. as dotações inicial e atualizada destinadas ao FNDCT, no exercício de 2021, permaneceram rigorosamente as mesmas, R$ 7.342.211.235,00, não tendo ocorrido corte ou cancelamento de dotação;
9.2. declarar integralmente atendida a Solicitação do Congresso Nacional objeto destes autos, sem prejuízo de informar à CFFC/CD que as conclusões acerca do TC Processo 027.270/2021-1 serão remetidas ao solicitante assim que ocorrer o julgamento do processo;
9.3. dar ciência da deliberação à Comissão de Fiscalização Financeira e Controle (CFFC) da Câmara dos Deputados;
9.4. encerrar o presente processo.

Solicitação do Congresso Nacional em que se requer a realização de ato de fiscalização e controle sobre a informação do corte de R$ 600 milhões do orçamento previsto para financiamento de pesquisas a pedido do Ministério da Economia.

não há.

3. Interessados/Responsáveis: não há.

13.1. Ministros presentes: Bruno Dantas (na Presidência), Walton Alencar Rodrigues (Relator), Benjamin Zymler, Augusto Nardes, Aroldo Cedraz, Vital do Rêgo, Jorge Oliveira e Antonio Anastasia.
13.2. Ministro-Substituto convocado: Augusto Sherman Cavalcanti.
13.3. Ministros-Substitutos presentes: Marcos Bemquerer Costa, André Luís de Carvalho e Weder de Oliveira.

WALTON ALENCAR RODRIGUES

Adoto, como relatório, instrução elaborada pela Secretaria de Controle Externo do Desenvolvimento Econômico:
INTRODUÇÃO
Trata-se da Proposta de Fiscalização e Controle 67, de 8/12/2021 (PFC 67/2021) , da relatoria do Deputado Federal Jorge Solla e de autoria do Deputado Federal Leo de Brito (peça 3, p. 1) , encaminhada a este Tribunal pelo presidente da Comissão de Fiscalização Financeira e Controle (CFFC) da Câmara dos Deputados, Deputado Federal Áureo Ribeiro (peça 1, p. 1) , por meio da qual foi solicitado ao TCU que realizasse "ato de fiscalização e controle sobre a informação do corte de R$ 600 milhões do orçamento previsto para financiamento de pesquisas a pedido do Ministério da Economia".
Na justificativa que acompanhou a PFC 67/2021 (peça 4, p. 1-2) , a Comissão apresenta como motivo para sua proposição o fato de que o suposto remanejamento retira 90% dos recursos do Fundo Nacional de Desenvolvimento Científico e Tecnológico (FNDCT) e os transfere para outras áreas em outros ministérios, quase extinguindo, na prática, o orçamento para o setor de ciência, tecnologia e inovação no exercício de 2021, o que estaria, como consequência, prejudicando o desenvolvimento do país e impedindo a realização de pesquisas por instituições como o Conselho Nacional de Desenvolvimento Científico e Tecnológico (CNPq) entre outras.  
Pelos motivos expostos, a CFFC indica a necessidade de se investigar o impacto do corte de R$ 600 milhões destinados a financiar o desenvolvimento da ciência, tecnologia e inovações do país, de modo a garantir a transparência e efetividade na utilização dos recursos em questão (peça 4, p. 1-2) .
No relatório prévio da PFC 67/2021 (peça 3, p. 4-5) , destacou-se, ainda, a necessidade de verificação quanto à existência de possíveis violações de normas, a fim de se propor os encaminhamentos apropriados, devendo-se apurar, inclusive, se houve dano passível de gerar necessidade de ressarcimento ao erário. 
Na instrução de peça 9, o auditor realizou análise sobre a admissibilidade da referida solicitação, tendo verificado que preenche os requisitos de admissibilidade previstos no art. 38, inciso I, da Lei 8.443, de 16/7/1992, c/c o art. 232, inciso III, do Regimento Interno do TCU (RI/TCU) e o art. 4º, inciso I, alínea "b", da Resolução TCU 2015, de 20/8/2008, tendo proposto o conhecimento do expediente.
Quando ao objeto da PFC 67/2021, o auditor esclareceu que o TCU estava realizando, naquela mesma ocasião, fiscalização, na modalidade acompanhamento, nos termos dos arts. 241 e 242 do RI/TCU, com o objetivo de analisar a gestão do FNDCT, consoante as alterações normativas promovidas pela LC 177/2021, por meio do TC Processo 027.270/2021-1, da relatoria do Ministro Walton Alencar Rodrigues e sob a responsabilidade da Secretaria de Controle Externo do Desenvolvimento Econômico (SecexDesenvolvimento) , cujo escopo contemplaria o objeto da referida proposta de fiscalização.
O auditor destacou, ainda, que o mencionado acompanhamento foi instaurando em atendimento ao disposto nos subitens 9.3.1 e 9.3.2 do Acórdão 1877/2021-TCU-Plenário, também da relatoria do Ministro Walton Alencar Rodrigues, nos termos do TC Processo 016.398/2021-1, conforme trecho transcrito a seguir: 
9.3. autorizar a autuação de processo do tipo Acompanhamento (Acom) circunstanciado da gestão do FNDCT o qual deve necessariamente avaliar:
9.3.1. o processo decisório para alocação dos recursos orçamentários do fundo, tendo em vista as alterações normativas promovidas pela Lei Complementar 177/2021, nos termos do art. 241 do RI/TCU; 
9.3.2. a transferência de dotações da Reserva de Contingência para programações específicas do FNDCT, em respeito ao art. 11, § 3º, da Lei 11.540/2007, com a redação conferida pela Lei Complementar 177/2021;
Assim, vale destacar que o objetivo do TC Processo 027.270/2021-1 é realizar um acompanhamento circunstanciado da gestão do FNDCT, inclusive do processo decisório para alocação de recursos orçamentários do Fundo, além de tratar da transferência de dotações da reserva de contingência do Fundo para suas programações específicas, a luz das alterações promovidas pela LC 177. Para tanto, foram definidas, com base no Apêndice A do Manual de Acompanhamento do TCU (2018) , as variáveis de acompanhamento constantes do quadro a seguir:  
	VARIÁVEIS DE ACOMPANHAMENTO

	1
	Processo decisório para alocação dos recursos orçamentários (item 9.3.1. do Acórdão 1877/2021-TCU-Plenário) 

	2
	Transferência de dotações da Reserva de Contingência para programações específicas do FNDCT, mediante processo legislativo de créditos adicionais (item 9.3.2. do Acórdão 1877/2021-TCU-Plenário) 

	3
	Obediência ao impedimento de limitação de empenho e movimentação financeira dos recursos do FNDCT

	4 
	Aplicação regular dos recursos disponibilizados, uma vez que haverá um acréscimo significativo de recursos disponibilizados ao fundo

Fonte: pronunciamento subunidade peça 116
Dessa forma, diante do escopo do TC Processo 027.270/2021-1, restou clara a interseção entre o objeto da PFC 67/2021 e a referida fiscalização.
Nesse sentido, o auditor propôs que o objeto da referida PFC fosse atendido no âmbito do Acompanhamento do FNDCT, realizado por meio do TC Processo 027.270/2021-1, que a época possuía previsão de conclusão em 28/2/2022, o que possibilitaria o atendimento do prazo de até 180 dias, conforme disposto no art. 15, inciso II, § 1º, da Resolução-TCU 215/2008, que dispõe sobre o tratamento pelo TCU de solicitações do Congresso Nacional (SCN) .
Assim, nos termos da instrução acostada à peça 9, o Plenário do TCU deliberou e prolatou o Acórdão 202/2022-TCU-Plenário, da relatoria do Ministro Walton Alencar Rodrigues, decidindo o seguinte:
ACORDAM os Ministros do Tribunal de Contas da União, reunidos em Sessão do Plenário, diante das razões expostas pelo Relator, em: 
9.1 conhecer da presente solicitação, por estarem atendidos os requisitos de admissibilidade previstos no art. 38, inciso II, da Lei 8.443/1992, c/c o art. 232, inciso III, do Regimento Interno, e art. 4º, inciso I, alínea "b", da Resolução-TCU 215/2008; 
9.2. informar à Comissão de Fiscalização Financeira e Controle (CFFC) da Câmara dos Deputados que: 
9.2.1. o objeto da Proposta de Fiscalização e Controle (PFC) 67/2021 será atendido no âmbito de acompanhamento objeto do processo TC Processo 027.270/2021-1, cujo prazo para conclusão possibilita o atendimento da PFC 67/2021 dentro do período estabelecido no art. 15, inciso II, § 1º, da Resolução TCU 215/2008; 
9.2.2. cópia da deliberação do TCU no processo TC Processo 027.270/2021-1 será encaminhada à Comissão de Fiscalização Financeira e Controle (CFFC) assim que ocorrer o seu julgamento; 
9.3. estender, por força do art. 14, inciso III, da Resolução TCU 215/2008, os atributos definidos no art. 5º daquela resolução ao TC Processo 027.270/2021-1;
Dessa forma, este Tribunal decidiu que a PFC 67/2021 seria conhecida e que seu objeto seria atendido no âmbito da fiscalização realizada por meio do TC Processo 027.270/2021-1, devendo ser encaminha à CFFC cópia da deliberação que viesse a ser proferida, a fim de atender à solicitação daquela Comissão.
EXAME TÉCNICO
No âmbito do TC Processo 027.270/2021-1, foi elaborada instrução com proposta de mérito, acostada à peça 115, na qual o auditor analisou as variáveis de acompanhamento previamente definidas. No entanto, o então diretor da Diretoria de Fiscalização de Ciência, Tecnologia e Inovação (DiCTI) , discordou, em parte, da proposta apresentada pelo auditor e, em seu pronunciamento acostado à peça 116, realizou análises complementares às da instrução à peça 115, incluindo a análise do objeto da PFC 67/2021, propondo o seguinte:
.	             Após as análises aqui realizadas, e considerando as análises e conclusões apresentadas na instrução precedente (peça 115) , submetem-se os autos à consideração superior, propondo:
		a) encaminhar cópia da instrução presente à peça 115 e deste pronunciamento, no intuito de oportunizar a construção participativa das deliberações prevista no art. 14, caput e § 1º, da Resolução-TCU 315/2020, ao Ministério da Ciência, Tecnologia e Inovações (MCTI) , ao Fundo Nacional de Desenvolvimento Científico e Tecnológico (FNDCT) e à Financiadora de Estudos e Projetos (Finep) , para que encaminhem, no prazo de dez dias, comentários com perspectivas a respeito dos impactos e consequências práticas de eventual recomendação prolatada por este Tribunal com o seguinte teor (parágrafos 17 a 35) :
recomendar, ao Ministério da Ciência, Tecnologia e Inovações (MCTI) , ao Fundo Nacional de Desenvolvimento Científico e Tecnológico (FNDCT) e à Financiadora de Estudos e Projetos (Finep) - na função de secretaria executiva do Fundo, que atuem buscando a alocação tempestiva de recursos na implementação efetiva de políticas públicas, em especial envidando esforços para a aprovação do Plano Anual de Investimento (PAI) do FNDCT previamente ao exercício financeiro, consoante os princípios básicos de governança para o setor público, como transparência e planejamento estratégico (Decreto 9.203/2017, art. 5º, inciso II) , com fundamento no art. 11 da Resolução-TCU 315/2020;
	b) determinar, nos termos do art. 250, inc. V, do Regimento Interno do TCU (RITCU) , a oitiva da Junta de Execução Orçamentária e do Ministério da Economia, para, no prazo de quinze dias, manifestarem-se sobre os fatos apontados neste pronunciamento (parágrafos 36 a 74) e na instrução de peça 115, apresentando, em especial, justificativas sobre as decisões de alocação de 50% das dotações destinadas ao FNDCT no programa 0902 "Operações especiais: financiamento com retorno" (ou seja, em recursos reembolsáveis) , sem que fosse consultado o Conselho Diretor do FNDCT, o que configura inobservância ao disposto do art. 5º, inc. III e IV, e do art. 14, §§ 2º e 3º, da Lei 11.540/2007, c/c o art. 5º, inc. III e IV e § 4º, do Decreto 6.938/2009.
110.         Após a manifestação dos gestores, proponho, ainda, que o presente processo seja devolvido a esta subunidade para análise das manifestações.
Assim, observa-se que, durante o andamento do processo, sobrevieram novas perspectivas sobre os fatos, o que tornou a análise das variáveis de acompanhamento mais complexa do que o esperado, ampliando o prazo inicialmente previsto para instrução do processo com análise conclusiva sobre o mérito. 
Destaque-se que foi proposta determinação, nos termos do art. 250, inciso V, do Regimento Interno do TCU (RITCU) , de oitiva da Junta de Execução Orçamentária (JEO) e do Ministério da Economia (ME) , para que se manifestassem, no prazo de quinze dias, sobre fatos apontados do pronunciamento da subunidade (peça 116) e na instrução do auditor (peça 115) , relacionados ao processo decisório das alterações orçamentárias relativas aos recursos do FNDCT, mais especificamente ao fato de a JEO decidir unilateralmente o montante de recursos a serem disponibilizados para operações reembolsáveis do FNDCT sem o aval do Conselho Diretor do Fundo, a despeito da competência prevista para o CD/FNDCT  no art. 5º, inc. III e IV, e no art. 14, §§ 2º e 3º, da Lei 11.540/2007, c/c o art. 5º, inc. III e IV e § 4º, do Decreto 6.938/2009, de aprovar a programação orçamentária e financeira dos recursos do FNDCT.
Ressalte-se, ainda, que a proposta da subunidade foi acolhida pela Secretária da SecexDesenvolvimento, por meio do pronunciamento à peça 117 do TC Processo 027.270/2021-1, e que a proposta de oitiva foi autorizada pelo ministro relator Walton Alencar Rodrigues, por meio do Despacho de 22/5/2022 (peça 118 do TC Processo 027.270/2021-1) 
Dessa forma, a fim de dar andamento à oitiva, foi encaminhando ao Secretário-Executivo do Ministério da Economia o Ofício 23.300/2022-TCU/Seproc, de 23/5/2022 (peça 120) , e ao Ministro da Economia o Aviso 701-GP/TCU, de 25/5/2022 (peça 127) , cujas respostas foram encaminhadas a este Tribunal por meio do Ofício SEI 170745/2022/ME, de 6/6/2022 (peça 135) e da Nota Técnica SEI 25247/2022/ME (peça 136) .
Assim, verificou-se o incremento da complexidade do objeto a ser tratado no âmbito do TC Processo 027.270/2021-1, visto que a análise da resposta da oitiva encaminhada à JEO e ao ME exige que a unidade realize estudo aprofundado sobre o tema, além de discussão com outras unidades técnicas, a exemplo da Secretaria de Macroavaliação Governamental (Semag) , responsável pela fiscalização de questões afetas à elaboração e execução do Orçamento Geral da União. Essa análise encontra-se em curso.
Diante do exposto até aqui, deve-se passar a tratar do prazo disponível para atendimento à PFC 67/2021. O § 1º e o inciso II do art. 15 da Resolução-TCU 215/2008 dispõem que as solicitações do Congresso Nacional que tratam de fiscalização devem ser integralmente atendidas em até 180 dias, a contar da data de autuação do processo de SCN, ou seja, considerados esses dispositivos, o TCU teria, inicialmente, até o dia 6/6/2022 para apresentar os resultados da fiscalização à CFFC/CD.
No entanto, com a aproximação da data inicialmente prevista e a verificação de que não seria possível cumpri-la, a SecexDesenvolvimento, com base no § 2º do art. 15 da Resolução-TCU 2015/2008, que dispõe que os prazos estabelecidos naquele artigo podem ser prorrogados por uma única vez, pelo Plenário do TCU, solicitou a prorrogação do prazo por meio da instrução acostada à peça 16, a qual foi concedida por meio do Acórdão 1245/2022-TCU-Plenário (peça 18) , ampliando por mais noventa dias o prazo para resposta a PFC 67/2021, que passou a ter como data limite o dia 4/9/2022. Ainda assim, dada a complexidade da análise da oitiva acima mencionada, vislumbra-se o risco de não conclusão da análise de mérito do TC Processo 027.270/2021-1 em tempo hábil.
Por outro lado, o pronunciamento da subunidade acostado à peça 116 do TC Processo 027.270/2021-1 já tratou, no mérito, do objeto da PFC 67/2021, conforme trecho do pronunciamento transcrito na íntegra a seguir:
VI. INFORMAÇÕES SOLICITADAS NO TC Processo 044.742/2021-5 (SCN) 
 Por fim, apresentam-se elementos para atender ao pedido de fiscalização encaminhado a este Tribunal pela Comissão de Fiscalização Financeira e Controle da Câmara dos Deputados (CFFC/CD) , Proposta de Fiscalização e Controle 67, de 8/12/2021 (PFC 67/2021) , a qual solicitou a averiguação de suposto corte, a pedido do Ministério da Economia, de R$ 600 milhões no orçamento para financiamento de pesquisas a cargo do MCTI (TC Processo 044.742/2021-5, que originou o Acórdão 202/2022-TCU-Plenário, o qual remeteu a análise para este acompanhamento, conforme mencionado anteriormente) . 
 Em seu pedido (TC Processo 044.742/2021-5, peça 3) , a CFFC/CD solicitou ao TCU que verificasse o descumprimento dos princípios e leis que regem a abertura de créditos adicionais e que, em caso de descumprimento dessas regras, identificasse os responsáveis, a fim de que fossem propostos os encaminhamentos apropriados. A Comissão solicitou ainda que o TCU adotasse os métodos que entendesse pertinentes para examinar a legalidade e legitimidade do alegado corte de recursos, supostamente solicitado pelo Ministério da Economia, sem prejuízo na análise de outros pontos que julgasse relevantes. Por fim, a Comissão solicitou que, ao término da fiscalização a ser aberta, o TCU lhe encaminhasse cópia dos resultados obtidos.
 Da leitura do relatório prévio elaborado pela referida Comissão (TC Processo 044.742/2021-5, peça 3) , depreende-se que o suposto remanejamento de recursos ocorreu no âmbito das dotações destinadas ao FNDCT, conforme demonstra trecho transcrito a seguir: "Da forma como foi aprovada, a proposta tira 90% dos recursos do Fundo Nacional de Desenvolvimento Científico e Tecnológico (FNDCT) e os transfere para outras áreas de sete ministérios".
 Dessa forma, como a CFFD/CD não indicou qual seria o projeto de lei que promoveu tal alteração, passarei à análise de todos os Projetos de Lei do Congresso Nacional (PLN) que trataram do remanejamento de dotações no âmbito do FNDCT. 
 Conforme consulta ao portal do Congresso Nacional (https://www.congressonacional.leg.br/materias/materias-orcamentarias#2021) , no exercício de 2021, foram aprovados pelo Congresso Nacional cinco PLN que visaram a alterar a dotação inicial destinada ao FNDCT: PLN 6/2021, que originou a Lei 14.169/2021; PLN 8/2021, que originou a Lei 14.170/2021; PLN 16/2021, que originou a Lei 14.220/2021; PLN 18/2021, que originou a Lei 14.242/2021; PLN 39/2021, que originou a Lei 14.283/2021.
 Salienta-se que tais PLN tratam exclusivamente de recursos do FNDCT, e não dos demais órgãos da função Ciência e Tecnologia (função 19) , tal como o próprio MCTI e suas entidades vinculadas.
 Inicialmente, o PLN 6/2021 abriu créditos suplementares no valor total de R$ 1.095.575.217,00 destinados ao FNDCT e a outros órgãos da União. Do total dos créditos suplementares abertos por esse PLN, R$ 415 milhões foram alocados ao FNDCT (UO 24901) , mais especificamente para o programa 2208 (Tecnologias Aplicadas, Inovação e Desenvolvimento Sustentável) , ou seja, trata-se de recursos não reembolsáveis.
 Foram apontadas como fontes de recursos para abertura desses créditos o cancelamento de recursos destinados ao próprio FNDCT, na UO 24901, mas originalmente alocados em reserva de contingência (programa 0999) .
 Na sequência, o PLN 8/2021 tratou da alocação, ao FNDCT, de R$ 1,89 bilhões para operações reembolsáveis (UO 74910 - programa 0902 Financiamento com retorno) , mediante o cancelamento de recursos alocados originalmente em reserva de contingência (programa 0999) do FNDCT, mas na UO 24901.
 A diferença entre o PLN 6/2021 e o PLN 8/2021 reside no fato de que, no primeiro, recursos orçamentários alocados em reserva de contingência foram disponibilizados para operações sem retorno (recursos não reembolsáveis) ; no segundo, os recursos foram disponibilizados para operações com retorno (recursos reembolsáveis) . No caso do PLN 8/2021, a análise disposta entre os parágrafos 43 e 74 deste pronunciamento advoga pela irregularidade de tal alteração orçamentária ter sido promovida pela JEO sem a prévia aprovação do CD/FNDCT.
 Por seu turno, o PLN 16/2021 inicialmente tratou da abertura de créditos suplementares no valor de R$ 690 milhões destinados à função Ciência e Tecnologia (função 19) , sendo R$ 34,58 milhões destinados à Comissão Nacional de Energia Nuclear (CNEN) , para aplicação em atividades de produção de radiofármacos e garantia de funcionamento de laboratório de apoio, e R$ 655,42 milhões destinados ao FNDCT, na UO 24901, para aplicação em despesas com convênios e termos de outorga em andamento e para a realização de novas ações de fomento a serem deliberados pelo Conselho Diretor do Fundo (programas 2204 e 2208 - Brasil na Fronteira do Conhecimento, e Tecnologias Aplicadas, Inovação e Desenvolvimento Sustentável, respectivamente) . Foi indicado como fonte de recursos para abertura desses créditos o cancelamento de dotações inicialmente destinadas à reserva de contingência do próprio FNDCT na UO 24901.
 Ressalto que entendo que o mencionado PLN (PLN 16/2021) tem relação com a PFC 67/2021, pelos valores envolvidos e, portanto, merece aprofundamento.
 Dando continuidade, ocorre que, conforme já tratado neste pronunciamento, o PLN 16/2021 sofreu profundas alterações por decisão da JEO, com exclusão das dotações para o FNDCT, ampliação dos recursos destinados à produção de radiofármacos, alocação de recursos na administração direta do MCTI e divisão do saldo restante entre diversos ministérios, sem que fosse dada ciência ao Conselho Diretor do Fundo previamente. 
 Assim, dos recursos originalmente planejados para incrementar as ações do FNDCT, R$ 600,2 milhões foram utilizados na abertura de créditos suplementares em favor de outros ministérios, desconfigurando quase que totalmente o PLN original, modificando os destinatários dos créditos e as fontes de recursos, conforme consta do Anexo da Lei 14.220/2021.
 Originalmente, foi indicado como fonte de recursos o superavit financeiro apurado no balanço patrimonial da União no exercício de 2020, e em maior grau a transferência de reserva de contingência do FNDCT, na UO 24901. Com as alterações, a fonte de recursos passou exclusivamente a ser o superavit financeiro apurado no balanço patrimonial da União no exercício de 2020, consoante o art. 2° da Lei 14.220/2021.
 Segundo o art. 43 da Lei 4.320/1964, a abertura dos créditos suplementares depende da existência de recursos disponíveis e será precedida de exposição de justificativa. O inc. I do § 1º desse mesmo artigo aponta o superávit financeiro apurado no balanço patrimonial do exercício anterior como uma possível fonte de recursos para abertura desses créditos.
 A exposição de motivos constante do PLN 16/2021 original não foi alterada, no entanto, o Ofício SEI 438/2021/ME, de 6/10/2021 (peça 82) , do Ministro de Estado da Economia, encaminhou a Nota Técnica SEI 48182/2021/ME ao Presidente da Comissão Mista de Planos, Orçamentos Públicos e Fiscalização (CMO) da Câmara do Deputados, a qual apresentou proposta de modificação do PLN 16/2021 sob o argumento, em resumo, de que a proibição de manutenção de recursos do FNDCT em reserva de contingência havia sido suspensa pela Lei 14.212/2021.
 A despeito da descaracterização do PLN 16/2021, do ponto de vista das leis orçamentárias, em especial a Lei 4.320/1964, os requisitos para abertura de créditos suplementares foram respeitados, não tendo ocorrido ilegalidade na aprovação do referido PLN, já que a fonte de recursos indicadas para abertura dos créditos (superávit financeiro apurado no balanço patrimonial) está prevista no art. 43, § 1º, inc. I, daquela lei, e a exposição de motivos para as alterações solicitadas fora encaminhada à CMO por meio do referido ofício.
 Dessa forma, após as análises realizadas, verifica-se que não foram encontrados indícios de que tenha ocorrido corte de R$ 600 milhões no orçamento para pesquisas a cargo do FNDCT. Considerando-se que o Relatório Prévio da PFC 67 (TC Processo 044.742/2021-5, peça 3) alega que o referido corte ocorreu no âmbito das dotações destinadas ao FNDCT, pode-se afirmar que, não obstante as impropriedades apontadas neste acompanhamento (peça 115, p. 18, parágrafos 103 a 109) , o total das dotações destinadas ao Fundo permaneceu rigorosamente o mesmo.
 Assim, conforme consulta realizada no Siafi, em 3/3/2022, as dotações inicial e atualizada do FNDCT em 2021 mantiveram o valor de R$ 7.342.211.235,00.
 Já no caso do PLN 18/2021, houve também abertura de créditos suplementares no montante de R$ 16 milhões para o FNDCT (UO 24901) , no programa 2204 Brasil na Fronteira do Conhecimento, mediante o cancelamento de recursos do próprio Fundo alocados em reserva de contingência, tal qual o PLN 6/2021.
 No que diz respeito ao PLN 39/2021, a abertura de créditos suplementares no montante de R$ 151,1 milhões para o FNDCT (UO 24901) , nos programa 2204 Brasil na Fronteira do Conhecimento e 2208 Tecnologias Aplicadas, Inovação e Desenvolvimento Sustentável, ocorreu mediante o cancelamento de R$ 150,5 milhões recursos do próprio Fundo alocados em reserva de contingência e de R$ 0,6 milhões de reserva de contingência de outros órgãos da União. Esse PLN seguiu a mesma lógica do PLN 6/2021 e PLN 18/2021.
 Portanto, manifesto-me no sentido de que não houve corte de recursos do FNDCT por meio do PLN 16/2021, mas sim um desvirtuamento do PLN original em face a decisões administrativas. O que se verifica, consoante a análise empreendida na peça 115 e exposto no parágrafo 42 deste pronunciamento, são oportunidades de melhoria no que diz respeito à articulação entre o órgão orçamentário e o órgão setorial.
 Com relação a este tópico (SCN TC Processo 044.742/2021-5) , proponho, então, que cópia da decisão que vier a ser prolatada por este Tribunal, acompanhada de relatório e voto, seja encaminhada à Comissão de Fiscalização Financeira e Controle da Câmara dos Deputados, em atendimento ao Acórdão 202/2022-TCU-Plenário.
Assim, com base no disposto no trecho do pronunciamento da subunidade (peça 16, TC Processo 027.270/2021-1) transcrito acima, e no objeto do pedido da PFC 67/2021 em análise, verifica-se que as supostas irregularidades se relacionavam a alterações orçamentárias que estariam retirando recursos de fontes de receitas vinculadas do FNDCT e destinando-os à suplementação de dotações de outros ministérios. 
Destaque-se, no entanto, que as alterações orçamentárias promovidas, e que ensejaram a PFC, abrangeram tanto a destinação dos créditos, quanto a indicação de suas fontes de financiamento, e que todas as etapas para abertura de créditos previstas nas leis orçamentárias, em especial na lei 4.320/1964, foram observadas, não tendo sido verificadas quaisquer irregularidades no que se refere ao remanejamento desses créditos.
Em suma, o objeto da PFC 67/2021 já foi tratado conclusivamente no pronunciamento da subunidade acostado à peça 16 do TC Processo 027.270/2021-1 (parágrafos de 85 a 108 acima reproduzidos) e a análise ainda pendente naquele processo não diz respeito aos questionamentos contidos nesta SCN, embora se refira a aspectos de gestão do FNDCT que também interessam ao Congresso Nacional. 
Assim, considerando que existe a possibilidade de que a instrução de mérito do TC 027.270/2051-1 não seja concluída até a data limite para encaminhamento à CFFC/CD da resposta à PFC 67/2021, propõe-se alterar a decisão contida no item 9.2.1 do Acórdão 202/2022-TCU-Plenário para que o atendimento ao pedido daquela comissão seja promovido com base nesta instrução de mérito utilizando-se das conclusões já obtidas no TC Processo 027.270/2021-1. Ou seja, propõe-se informar à Comissão que, após as análises realizadas por este Tribunal, não foram encontrados indícios de que tenha ocorrido corte de R$ 600 milhões no orçamento para pesquisas a cargo do FNDCT. 
Pode-se afirmar, ainda, que, não obstante os indícios de impropriedades que se encontram em análise no âmbito do TC Processo 027.270/2021-1, verificou-se, em consulta ao Sistema Integrado de Administração Financeira (Siafi) , realizada em 3/3/2022, que as dotações inicial e atualizada do Fundo para o exercício de 2021 permaneceram rigorosamente as mesmas (R$ 7.342.211.235,00) , não tendo ocorrido qualquer tipo de corte ou cancelamento de dotação.
Por fim, sugere-se encaminhar o acórdão que venha a ser proferido no âmbito do TC Processo 027.270/2021-1 à CFFC/CD, para que aquela Comissão possa acompanhar o desfecho das demais variáveis de acompanhamento tratadas naquele processo.
PROPOSTA DE ENCAMINHAMENTO
Ante o exposto, com fundamento no art. 17, inciso II, da Resolução-TCU 215/2008, submeto os autos à consideração superior, propondo:
	a) alterar o item 9.2 do Processo Acórdão 202/20222-TCU-Plenário, para que o atendimento ao pedido da Comissão de Fiscalização Financeira e Controle da Câmara dos Deputados (CFFC/CD) seja promovido com base nesta instrução de mérito utilizando-se das conclusões já obtidas no TC Processo 027.270/2021-1;
	b) informar à CFFC/CD que:
b.1) não foram encontrados, por este Tribunal de Contas da União, indícios de que tenha ocorrido corte de R$ 600 milhões no orçamento para pesquisas a cargo do FNDCT no exercício de 2021;
b.2) as alterações orçamentárias promovidas, que foram objeto da PFC 67/2021, abrangeram tanto a abertura dos créditos adicionais, quanto a indicação das fontes de financiamento desses créditos, que originalmente eram compostas majoritariamente por recursos oriundos da reserva de contingência do FNDCT (UO 24901) , mas que, após as alterações, passaram a ser o superávit financeiro apurado no balanço patrimonial da União no exercício de 2020,  tendo sido observadas todas as etapas para abertura de créditos previstas nas leis orçamentárias, em especial as previstas na lei 4.320/1964;
b.3) as dotações inicial e atualizada destinadas ao FNDCT, no exercício de 2021, permaneceram rigorosamente as mesmas, R$ 7.342.211.235,00, não tendo ocorrido qualquer tipo de corte ou cancelamento de dotação;
	c) encaminhar cópia desta instrução e do acórdão que vier a ser proferido à Comissão de Fiscalização Financeira e Controle (CFFC) da Câmara dos Deputados;
		d) encerrar o presente processo, nos termos do art. 169, III e V, do Regimento Interno do TCU (RITCU) .

não há

Não atuou.

SOLICITAÇÃO DE FISCALIZAÇÃO SOBRE CORTE DO ORÇAMENTO DA UNIÃO PARA FINANCIAMENTO DE PESQUISAS. NÃO OCORRÊNCIA. ATENDIMENTO INTEGRAL DA SOLICITAÇÃO. ARQUIVAMENTO.

SOLICITAÇÃO DO CONGRESSO NACIONAL (SCN)

Secretaria de Controle Externo do Desenvolvimento Econômico (SecexDesen).

Trata-se de solicitação do Congresso Nacional encaminhada pela Comissão de Fiscalização Financeira e Controle da Câmara dos Deputados (CFFC/CD) , com base na Proposta de Fiscalização e Controle (PFC) 67/2021 (Deputados Federais Jorge Solla e Leo de Brito) , solicitando ao TCU "ato de fiscalização e controle sobre a informação do corte de R$ 600 milhões do orçamento previsto para financiamento de pesquisas, a pedido do Ministério da Economia" (ME) .
	A PFC 67/2021 informa que remanejamento promovido pelo ME pode ter retirado 90% dos recursos do Fundo Nacional de Desenvolvimento Científico e Tecnológico (FNDCT) , transferindo-os para outras áreas e outros ministérios, "quase extinguindo, na prática, o orçamento para o setor de ciência, tecnologia e inovação no exercício de 2021".
	O Tribunal, mediante Acórdão 202/2022-TCU-Plenário, conheceu da solicitação e concluiu sobre o seu atendimento com os trabalhos promovidos no TC Processo 027.270/2021-1, que trata de acompanhamento da gestão do FNDCT, incluindo o processo decisório para alocação de recursos orçamentários e a transferência de dotações da reserva de contingência do Fundo para programações específicas, a luz das alterações promovidas pela LC 177/2021.
	A unidade técnica esclareceu que, embora o acompanhamento, mais amplo do que a fiscalização solicitada pelo Congresso, não esteja concluído, as informações colhidas e analisadas até o momento permitem responder aos questionamentos da CFFC/CD no prazo estabelecido pela Resolução TCU 215/2008.
	Assim, formulou proposta de fornecer esclarecimentos ao solicitante, no sentido de que não foram identificados cortes no orçamento de 2021 do FNDCT.
	No TC Processo 027.270/2021-1, foram realizadas oitivas da Junta de Execução Orçamentária (JEO) e do Ministério da Economia para que se manifestassem sobre as decisões de alocação de 50% das dotações destinadas ao FNDCT no programa 0902 "Operações especiais: financiamento com retorno" (ou seja, em recursos reembolsáveis) , sem que fosse consultado o Conselho Diretor do FNDCT, a despeito de sua competência deste para aprovar a programação orçamentária e financeira dos recursos do Fundo, prevista na Lei 11.540/2007 e no Decreto 6.938/2009.
	Assim, restou aumentada a complexidade do objeto em análise no processo de acompanhamento, com necessidade de estudo aprofundado sobre a possibilidade de os remanejamentos orçamentários, ainda que reembolsáveis, ocorrerem sem participação dos gestores do FNDCT. 
	O tempo necessário para conclusão do TC Processo 027.270/2021-1, portanto, inviabilizaria o atendimento desta SCN no prazo previsto e já prorrogado nos termos na Resolução TCU 215/2008.
	Ocorre que a averiguação pendente no processo de acompanhamento não interfere nas conclusões obtidas sobre o questionamento formulado pelo Congresso Nacional, qual seja, a suposta ocorrência de corte orçamentário nas verbas destinadas à pesquisa.
	Foi possível apurar que, no exercício de 2021, foram aprovados cinco projetos de lei de créditos suplementares para o FNDCT, todos financiados com cancelamento de recursos destinados ao próprio FNDCT, originalmente alocados em reserva de contingência.
	Inicialmente, o PLN 16/2021, abriria crédito suplementar de R$ 655,42 milhões para aplicação em despesas com convênios e termos de outorga em andamento, bem como para a realização de novas ações de fomento a serem deliberados pelo Conselho Diretor do FNDCT (programas 2204 e 2208 - Brasil na Fronteira do Conhecimento, e Tecnologias Aplicadas, Inovação e Desenvolvimento Sustentável, respectivamente) . 
	Esse projeto de lei sofreu profundas alterações, com exclusão das dotações previstas para o FNDCT em favor da ampliação dos recursos destinados à produção de radiofármacos, da alocação de recursos na administração direta do MCTI e da divisão do saldo restante entre diversos ministérios, sem que fosse dada ciência ao Conselho Diretor do Fundo previamente. 
	A fonte de financiamento também foi alterada. No lugar da reserva de contingência do FNDCT, prevista na versão inicial do PLN 16/2021, passou a ser indicado o superávit financeiro apurado no balanço patrimonial da União no exercício de 2020. 
	Assim, não houve corte de orçamento do FNDCT, mas alteração de projeto de lei de crédito suplementar, com observância dos requisitos previstos na Lei 4.320/1964 e do processo legislativo atinente à matéria, resultando na Lei 14.220/2021. 
	Com as alterações promovidas no exercício de 2021, o total das dotações destinadas ao Fundo, aprovadas pela lei orçamentária e seus créditos adicionais, permaneceu rigorosamente o mesmo, com valor de R$ 7.342.211.235,00.
	A apuração da legalidade sobre o fato de algumas alterações terem ocorrido sem participação do FNDCT, em curso no TC Processo 027.270/2021-1, não alterará a conclusão sobre a ausência de cortes.
	Pelo exposto, como o solicitante requereu fiscalização sobre suposta ocorrência de corte orçamentário nas verbas para pesquisa, com as informações colhidas e analisadas até o momento, a presente SCN pode ser considerada totalmente atendida, sem prejuízo de os resultados dos trabalhos em andamento no TC Processo 027.270/2021-1 serem enviados à CFFC/CD quando o Tribunal concluir o julgamento das outras questões ali tratadas.
	Feitas essas considerações, voto para que o Tribunal adote a minuta de acórdão que submeto ao Colegiado.
TCU, Sala das Sessões, em 17 de agosto de 2022.
WALTON ALENCAR RODRIGUES 
Relator